臺灣高等法院刑事判決
109年度交上訴字第40號
上  訴  人  臺灣桃園地方檢察署檢察官
被      告  徐嘉佑


上列上訴人因被告公共危險案件，不服臺灣桃園地方法院107年
度交訴字第92號，中華民國108年12月12日第一審判決（起訴案
號：臺灣桃園地方檢察署107年度偵字第3655號），提起上訴，
本院判決如下：
    主  文
原判決撤銷。
徐嘉佑駕駛動力交通工具肇事，致人受傷而逃逸，處有期徒刑陸
月。緩刑貳年。
    犯罪事實
一、徐嘉佑於民國106年12月14日16時33分許，駕駛車牌號碼000
    -0000號（起訴書誤載為6278號，應予更正）自用小客車（
    下稱A車），沿桃園市楊梅區梅高路，由文德路往高平路方
    向行駛，行經梅高路與高獅路交岔路口時，未打方向燈亦未
    禮讓直行車先行，即貿然右轉高獅路，適有呂文芝騎乘車牌
    號碼000-0000號普通重型機車（下稱B車）同向行駛在徐嘉
    佑駕駛之A車右後側，見狀閃避不及，遂與A車發生碰撞，徐
    嘉佑旋急踩煞車繞行右轉，呂文芝因而人車倒地，受有左側
    前胸挫傷、右踝挫傷等傷害（所涉過失傷害罪嫌部分，業據
    呂文芝撤回告訴，經檢察官為不起訴處分），詎徐嘉佑明知
    駕駛A車肇事後，竟基於肇事逃逸之犯意，未下車查看施予
    救助，亦未留下其姓名、聯絡方式或向警察機關報案，即駕
    駛A車離去事故現場而逃逸。嗣經警據報到場處理，並依民
    眾提供之行車紀錄器錄影畫面，始循線查悉上情。
二、案經呂文芝訴由桃園市政府警察局楊梅分局（下稱楊梅分局
    ）報告臺灣桃園地方檢察署檢察官偵查起訴。
    理  由
壹、程序部分：
    按被告以外之人於審判外之陳述，雖不符刑事訴訟法第159
    條之1至第159條之4之規定，而經當事人於審判程序同意作
    為證據，法院審酌該言詞陳述或書面陳述作成時之情況，認
    為適當者，亦得為證據；當事人、代理人或辯護人於法院調
    查證據時，知有第159條第1項不得為證據之情形，而未於言
    詞辯論終結前聲明異議者，視為有前項之同意，同法第159
    條之5第1項、第2項有明文規定。查本判決下列認定事實所
    引用之卷證所有證據（供述、文書及物證等），均經依法踐
    行調查證據程序，檢察官、被告徐嘉佑（下稱被告）均未主
    張排除前開證據能力，且迄於本院言詞辯論終結前均未表示
    異議，本院審酌前開證據資料製作時之情況，尚無違法不當
    及證明力明顯過低之瑕疵，其書證部分亦無刑事訴訟法第15
    9條之4之顯有不可信之情況與不得作為證據之情形，且均與
    本案具關連性，認以之作為證據應屬適當，故揆諸上開規定
    ，認上揭證據資料均有證據能力。
貳、實體部分：
一、本案認定犯罪事實所憑之證據及理由：
    訊據被告固坦承於事實欄所示之時、地駕駛A車行經肇事地
    點時，未打方向燈即右轉，造成後方事故，惟矢口否認有何
    肇事逃逸之犯行，辯稱：事故當下我不知道後面的告訴人呂
    文芝倒地受傷，而當時車內有開音樂，故沒有聽到車輛後方
    有撞擊或告訴人人車倒地聲音，又因為對於路況不熟悉，且
    該轉彎處係45度的上坡，一般人都會踩一下煞車才右轉云云
    。惟查：
（一）被告於事實欄所示之時、地，駕駛A車，行經前開交岔路
      口，因被告未打方向燈貿然右轉，告訴人騎乘B車同向在A
      車右後方，緊急煞車後仍無法控制車輛倒地受傷等情，業
      據證人即告訴人於警詢、偵查及原審中證述綦詳（見偵卷
      第13至15、53至54頁，原審交訴卷二第45至48頁），告訴
      人因本件事故受有左側前胸挫傷、右踝挫傷等傷害，亦有
      怡仁綜合醫院診斷證明書在卷可查（見偵卷第18頁），復
      經原審及本院勘驗案發現場之行車紀錄器之錄影光碟，有
      原審、本院勘驗筆錄及擷取照片在卷可佐（見原審交訴卷
      二第44、45、57至65頁，本院卷第48至49頁），並有道路
      交通事故現場圖、道路交通事故調查報告表（一）、（二
      ）各1份、桃園市政府警察局舉發違反道路交通管理事件
      通知單2份、行車紀錄器影像翻拍照片12張、事故現場及
      車損照片15張在卷可查（見偵卷第20至22、28、30至39頁
      反面），而是此部分事實堪以認定。
（二）查本件案發時之客觀環境，確為天候晴、日間自然光線、
      市區道路、三岔路、事故位置係於交岔路口內、柏油路面
      乾燥、無缺陷、無障礙物遮蔽視線、視距良好等情，有道
      路交通事故調查報告表（一）在卷可憑（見偵卷第21頁）
      ，被告當時駕駛A車所經路段係屬交岔路口，尤應提高警
      覺，並保持足以防免碰撞發生之適當間隔，以避免與閃避
      不及之同向前後方等車輛發生擦撞，是依當時被告之主觀
      意識認知及客觀行車環境，足認被告於案發時尚無不能注
      意之情況；而被告行經前開交岔路口時，如欲右轉上坡前
      ，理應減速慢行，並顯示方向燈以觀察車側前後兩旁線道
      上車輛之舉止動靜，待危險狀態解除後再正常駕車行進，
      而得防範於經過該處時避免發生碰撞等情，被告若有稍加
      注意車側前後兩旁狀況，即能及時煞車避免碰撞告訴人所
      騎乘之B車，惟被告非無預見之可能性及迴避之可能性，
      自無免除防止危險發生之注意義務，卻猶疏於注意斯時車
      側後方線道上車輛之舉動，此據被告坦承未打方向燈急行
      右轉，造成後方事故係其疏失等語，足證被告就本件交通
      事故之發生具有過失之可歸責因素。告訴人因被告上開駕
      車肇事受有上開傷害，業如前述，且為被告坦承不諱，則
      被告駕駛車輛肇事致告訴人受傷之事實至明。被告於上開
      時、地肇事致告訴人受傷後，未停車報警處理，並對告訴
      人施以必要救護，逕自駕駛A車離開之事實，亦據告訴人
      證述明確，且為被告坦承不諱，應可認定。
（三）按刑法第185條之4之肇事致人死傷逃逸罪，其立法目的在
      於促使駕駛人於肇事後，能對被害人即時救護，或留在現
      場處理，避免後車再次撞擊傷者，以減輕或避免被害人之
      傷亡，維護交通安全。從而，該罪之成立祇要行為人有駕
      駛動力交通工具肇事，致人死傷而逃逸之事實為已足，如
      已確知發生車禍，如未確定被害人已獲得救護、或使被害
      人、執法人員及其他相關人員得知其真實身分、或得被害
      人同意（致人受傷之情形）、或未等候檢警相關人員確認
      事故或責任歸屬（致人死亡之情形），即貿然離去，無法
      解免肇事逃逸之罪責；不因現場有無他人即時救護被害人
      而異其認定，駕駛人駕駛動力交通工具發生交通事故，即
      有義務留在肇事現場，採取救護或其他必要措施，並向警
      察機關報告，以保護他人權益。是本件被告就車禍之發生
      有歸責之事由，已如上述，惟其所為是否該當肇事逃逸犯
      行，仍應審究於事故發生時，其是否知悉肇事之情事。經
      查：
　　1.經原審及本院勘驗案發現場之行車紀錄器錄影光碟結果：
      「B車行駛於A車右側車身旁，A車行駛至畫面中紅綠燈號
      誌下方交岔路口處時，未打方向燈即自道路中央雙黃線處
      向右急轉，B車之煞車燈急亮起、車身向右微傾，因B車煞
      車，此時B車車頭應大致在A車右側車尾處。B車頭於A 車
      尾似向右微偏後，B車龍頭突急向左擺動並亮起煞車燈，
      嗣後B車即重心不穩，車頭朝畫面左前方而倒地，B車駕駛
      倒地之際，A車之煞車燈亮起不到1秒。A 車持續向畫面右
      方駛離現場」、「A車、B車兩輛車尚平行。A車突然於雙
      黃線處往右疾駛，B車煞車燈亮起，車身向右傾斜。疑似
      有碰撞到A車右側車尾處， B車龍頭因而向左擺動，亮起
      煞車燈。於B車倒地時，A車煞車燈亮起，亮起後繼續往前
      行駛右轉。」等情，有原審、本院勘驗筆錄及擷取照片在
      卷可查（見原審交訴卷二第44、45、57至65頁，本院卷第
      48至49頁），被告於本院準備程序勘驗時亦不否認B車疑
      似有碰撞到A車右側車尾而無法控制龍頭時，其所駕駛之A
      車旋即剎車之客觀事實，復參以證人即承辦本件之楊梅分
      局楊梅派出所警員羅文賓於偵查中證稱：從行車紀錄器錄
      影畫面可以看得出來兩車相撞之後的1秒鐘，被告駕駛之A
      車有踩煞車，但是前後都沒有踩煞車，表示被告應知道有
      告訴人擦撞到其所駕駛之A車，且依經驗判斷，機車若是
      沒有發生擦撞，原則上不會發生左右搖晃的情況等語明確
      （見偵卷第53頁反面），依上開勘驗結果可知，被告駕駛
      A車到事故地點時，交叉路口為綠燈號誌，被告駕駛A車先
      向左跨越馬路中央雙黃線，後於車道內側未打方向燈急行
      右轉，致直行騎乘B車於後之告訴人無從閃避而倒地，從A
      車向右急轉致B車倒地之過程，B車車把(即龍頭)先是向右
      急甩，又向左甩，再向右甩等非常規行車情狀，依經驗法
      則，B車與A車確實有發生碰撞始致直線行駛之告訴人因而
      失控、人車倒地，故告訴人雖於原審證稱其印象中B車車
      頭有接觸摩擦到A車右後輪胎，但沒有撞上去（見原審卷
      第46至48頁）與其警詢中所指稱：當時係撞擊到A車右後
      門處而倒地受傷（見偵卷第13頁）而有些微出入，惟其有
      碰撞到A車右後方處之證詞一致，應可認定，自不能以其
      因時日久遠而有記憶模糊之情形逕認其所述不可採信，被
      告雖一再辯稱係因欲右轉上坡始踩煞車，B車並未與其發
      生碰撞，並不知道告訴人騎乘之B車人車倒地云云，然依
      告訴人原係於被告駕駛之A車右後方，欲直行行駛通過，
      因被告駕駛A車先向內側跨越馬路中央雙黃線後，未打方
      向燈旋即往右急駛轉彎，致告訴人騎乘之B車左側碰撞被
      告駕駛之A車車體右後方，因而失控人車倒地之事實，業
      如前述，被告駕駛A車時，本應對其車輛前方及四周之情
      形加以注意，且依本件交通事故發生當時週遭環境之整體
      情狀綜合研判，肇事當日時值下午、天候晴、日間自然光
      線、視界良好、被告於警詢中自承當時行車速度約20公里
      暨當時欲右轉（見偵卷第8頁），於道路交通事故談話紀
      錄表載明告訴人自承當時行車速度約40~50公里（見偵卷
      第13頁）等情，顯見肇事當時A車、B車之行車速度不快，
      被告無不能注意之情事，且衡情一般駕駛人行駛於道路欲
      轉彎時，應於轉彎前即減速慢行，於右轉時當確認後視鏡
      注意右後方來車狀況始能繼續行駛，被告於前開交叉路口
      未打方向燈旋即往右疾駛轉彎，於B車與其駕駛之A車碰撞
      時A車後煞車燈旋即亮起約1秒之事實，經本院勘驗行車紀
      錄器錄影光碟明確，業如前述，被告所辯單純係因欲右轉
      上坡始踩煞車，顯與經驗法則不符。且依被告坦承所駕駛
      之車款為賓士進口車，於車輛倒退時防撞雷達警示聲會響
      起等語明確（見本院卷第71頁），則以被告駕駛之車輛配
      備有防撞雷達，依其所述其駕駛時防撞雷達會因人車接近
      而有警示聲響，顯示其駕駛期間防撞雷達警示系統係處於
      開啟狀態，則該車之偵測系統既可測得人車接近車體時會
      以警示聲提醒駕駛人避免撞擊以觀，則於B車接近A車車體
      時，駕駛人自可知悉車外情狀，此依被告斯時旋即煞車繞
      行右轉至明。且衡以一般機車騎士驟經他車碰撞倒地，車
      體必然產生聲響，且身體直接接觸地面，通常均會造成機
      車騎士受有外傷，依本件交通事故因被告駕駛之A車與告
      訴人騎乘之B車碰撞旋即倒地，應有產生一般可得聽聞程
      度之聲響，肇事發生時又屬晴天下午、視界良好、非車水
      馬龍情狀，被告自可聞見察覺自身肇事致告訴人人車倒地
      之情形，故應認被告明知已肇事，始踩煞車繞行右轉，縱
      如被告所辯於肇事時車窗緊閉開啟音樂，亦無可能對此毫
      無察覺，故其所辯顯係事後飾責之詞，並不足採。
　　2.勾稽上開各節以觀，本院認被告於本件事故發生時，知悉
      其與告訴人騎乘之B車發生擦撞而肇事之事實，應可認定
      。
（四）綜上所述，被告於上揭時、地駕駛A車肇事後，逕行駕駛A
      車離去，獨自留下告訴人在肇事現場，其於客觀上確有肇
      事致人受傷而逃逸之行為，主觀上具有肇事逃逸之犯意至
      明。本件事證明確，被告所辯，無非係臨訟卸責之詞，不
      足採信，被告肇事逃逸犯行洵堪認定。
二、論罪：
（一）按88年4月21日增訂公布之刑法第185條之4規定：「駕駛
      動力交通工具肇事，致人死傷而逃逸者，處6月以上5年以
      下有期徒刑。」（102年6月11日修正公布同條規定，提高
      刑度為1年以上7年以下有期徒刑，構成要件均相同）其中
      有關「肇事」部分，可能語意所及之範圍，包括「因駕駛
      人之故意或過失」或「非因駕駛人之故意或過失」（因不
      可抗力、被害人或第三人之故意或過失）所致之事故，除
      因駕駛人之故意或過失所致之事故為該條所涵蓋，而無不
      明確外，其餘非因駕駛人之故意或過失所致事故之情形是
      否構成「肇事」，尚非一般受規範者所得理解或預見，於
      此範圍內，其文義有違法律明確性原則，此違反部分，應
      自本解釋公布之日起失其效力，108年5月31日公布之司法
      院釋字第777號解釋文參照。惟被告就事實欄所示交通事
      故之發生有過失，且其過失責任明確，並無不明確之情形
      ，業如前述，自非屬司法院釋字第777號解釋所指因「肇
      事」文義有違法律明確性原則，應自本解釋公布之日起失
      其效力之範圍，仍有刑法第185條之4規定之適用，合先敘
      明。
（二）按刑法第185條之4之肇事致人死傷逃逸罪，係以處罰肇事
      後逃逸之駕駛人為目的，俾促使駕駛人於肇事後能對被害
      人即時救護，以減少死傷，此觀該條之立法理由，係「為
      維護交通安全，加強救護，減少被害人之死傷，促使駕駛
      人於肇事後，能對被害人即時救護，特增設本條，關於肇
      事致人死傷而逃逸之處罰規定」自明。所謂「逃逸」係指
      逃離肇事現場而逸走之行為，故前揭規定實揭櫫駕駛人於
      肇事致人死傷時有「在場義務」。又刑法第185條之4肇事
      逃逸罪，屬抽象危險犯，據立法說明，其目的在於「維護
      交通安全，加強救護，減少被害人之死傷，促使駕駛人於
      肇事後，能對被害人即時救護」，課以肇事者在場及救護
      的義務。可見所保護之法益，除維護參與交通的眾人往來
      安全，避免事端擴大，和立即對於車禍受傷人員，採取救
      護、求援行動，以降低受傷程度外，尚含有釐清肇事責任
      的歸屬，及確保被害人的民事求償權功能，兼顧社會與個
      人之重疊性權益保障。是以肇事逃逸罪之重點，在於「逃
      逸」的禁止，若未等待警方人員到場處理，或無獲得他方
      人員同意，或不留下日後可以聯繫的資料，即逕自離開現
      場（含離去後折返，卻沒表明肇事身分），均屬逃逸行為
      （最高法院105年度台上字第783號判決意旨參照）。而駕
      駛動力交通工具之人，於肇事致人受傷之時，依法令立即
      產生對該因而受傷之人之身體、生命即時給予救護之義務
      ，此義務並應存續至被害人得到實際救護或同意行為人離
      去之時為止（最高法院105 年度台上字第68號判決意旨參
      照）。是核被告所為，係犯刑法第185條之4之肇事致人傷
      害逃逸罪。
（三）刑罰減輕事由：
　　1.按犯罪之情狀顯可憫恕，認科以最低度刑仍嫌過重者，得
      酌量減輕其刑，刑法第59條定有明文。該條所謂「犯罪之
      情狀」，與同法第57條規定科刑時應審酌之一切情狀，並
      非有截然不同之領域，於裁判上酌減其刑時，應就犯罪一
      切情狀（包括第57條所列舉之10款事項），予以全盤考量
      ，審酌其犯罪有無可憫恕之事由（即判例所稱有特殊之原
      因與環境等等，在客觀上足以引起一般同情，以及宣告法
      定低度刑，是否猶嫌過重），以為判斷（最高法院102年
      台上字第2513號判決意旨參照）。查刑法第185條之4肇事
      致人傷害逃逸罪，其法定刑係1年以上7年以下有期徒刑，
      然同為肇事逃逸者，其原因動機不一，犯罪情節亦未必盡
      同，造成危害社會之程度自屬有異，法律科處此類犯罪，
      所設之法定最低本刑卻屬相同，且縱量處最低法定刑，仍
      無從依法易科罰金或易服社會勞動，不可謂不重。於此情
      形，倘依其情狀處以1年以下有期徒刑，即足以懲儆，並
      可達防衛社會之目的者，自非不可依客觀之犯行與主觀之
      惡性兩者加以考量其情狀，是否有可憫恕之處，而適用刑
      法第59條之規定酌量減輕其刑，期使個案裁判之量刑，能
      斟酌至當，符合比例原則(司法院釋字第777號解釋參照)
      。
　　2.被告肇事逃逸犯行固值非難，惟告訴人就過失傷害部分，
      業於偵查中與被告達成和解，並撤回告訴，有臺灣桃園地
      方檢察署檢察官107年度偵字第3655號不起訴處分書在卷
      可參（見偵卷第71頁），又參以肇事逃逸罪立法理由在於
      促使駕駛人於肇事後，能對被害人即時救護，觀諸本案交
      通事故發生地點屬市區道路，有人車往來，並非杳無人跡
      之處，是告訴人於此情形下，通常應可獲得其他用路人較
      高之即時救助機率，且告訴人所受傷勢非重，因認被告本
      案肇事逃逸犯行相較於其他肇事逃逸之行為人肇事致人受
      傷嚴重、拒絕賠償被害人、肇事地點是否易獲他人救助等
      情形以觀，本案被告犯罪情節及所造成之危害程度，實屬
      較輕，依被告犯罪之具體情狀及行為背景綜合以觀，倘就
      被告量處法定最低度刑有期徒刑1年，仍嫌過重，在客觀
      上應足以引起一般人之同情，確有法重情輕之失衡情狀，
      爰依刑法第59條之規定，酌量減輕其刑，期使個案裁判之
      量刑，符合罪責相當之原則。至於司法院釋字第777號解
      釋文所指：「刑法第185條之4規定一律以1年以上7年以下
      有期徒刑為其法定刑，致對犯罪情節輕微者無從為易科罰
      金之宣告，對此等情節輕微個案構成顯然過苛之處罰，於
      此範圍內，不符憲法罪刑相當原則，與憲法第23條比例原
      則有違，此違反部分，應自本解釋公布之日起，至遲於屆
      滿2年時，失其效力」，惟本院就被告所犯肇事致人傷害
      逃逸罪部分酌減其刑後，所科處之刑已可易服社會勞動，
      並無顯然過苛違反罪刑相當原則之情形，依司法院釋字第
      777號解釋意旨，本院自可逕予依法審判，無須待修法後
      再行審理判決。
三、撤銷改判及科刑審酌：　　
    原審未詳予審究，遽為被告肇事逃逸犯行無罪之諭知，容有
    未洽，檢察官上訴意旨以此指摘原判決不當，為有理由，自
    應由本院予以撤銷改判。爰以行為人之責任為基礎，審酌被
    告先因未遵守交通規則之過失行為而致生本件交通事故，造
    成告訴人因而受有如事實欄所示傷害之結果，復另於肇事而
    致人受傷後，未即時施以救助或採取其他必要措施，亦未靜
    待警方到場處理以釐清肇事責任，旋即駕駛車輛逃逸，罔顧
    告訴人之生命、身體安全，嚴重影響車禍肇事之調查及告訴
    人民事求償權之行使，法治觀念實有偏差，惟念及被告犯後
    尚能就過失傷害犯行坦承不諱，且於偵查中業與告訴人達成
    和解，並經告訴人撤回告訴，兼衡其素行、告訴人所受傷勢
    程度、被告之過失情節與程度、肇事逃逸情節、從事五金業
    務、月入3萬元、離婚育有2子女、經濟狀況勉持、教育程度
    為高職畢業等一切情狀，量處如主文第2項所示之刑。
四、緩刑：
    末查被告前未曾因故意犯罪受有期徒刑以上刑之宣告，有本
    院被告前案紀錄表在卷可按，其因一時輕忽，致罹刑典，且
    其所犯過失傷害犯行於偵查中業與告訴人達成和解，並經告
    訴人撤回告訴，有臺灣桃園地方檢察署檢察官107年度偵字
    第3655號不起訴處分書在卷可參（見偵卷第71頁）。本院審
    酌上情，信認被告歷此偵、審訴訟程序及刑之宣告教訓，當
    知所警惕，無再犯之虞，因認其所宣告之刑，以暫不執行為
    適當，爰依刑法第74條第1項第1款規定，予宣告緩刑2年，
    以啟自新。
據上論斷，應依刑事訴訟法第369條第1項前段、第364條、第299
條第1項前段，刑法第185條之4、第59條、刑法第74條第1項第1
款，判決如主文。
本案經檢察官曾忠己到庭執行職務。
中　　華　　民　　國　　109 　年　　6 　　月　　24　　日
                  刑事第十一庭審判長法　官　楊力進
                              　　  法　官　許文章
                              　    法　官　沈君玲
以上正本證明與原本無異。
如不服本判決，應於收受送達後20日內向本院提出上訴書狀，其
未敘述上訴之理由者並得於提起上訴後20日內向本院補提理由書
（均須按他造當事人之人數附繕本）「切勿逕送上級法院」。
                                    書記官　彭于瑛
中　　華　　民　　國　　109 　年　　6 　　月　　24　　日
附錄：本案論罪科刑法條全文
中華民國刑法第185條之4
（肇事遺棄罪）
駕駛動力交通工具肇事，致人死傷而逃逸者，處1年以上7年以下
有期徒刑。
【註：本條文規定：
「駕駛動力交通工具肇事，致人死傷而逃逸者，處1年以上7年以
下有期徒刑。」依司法院釋字第777號解釋，其中有關「肇事」
部分，可能語意所及之範圍，包括「因駕駛人之故意或過失」或
「非因駕駛人之故意或過失」（因不可抗力、被害人或第三人之
故意或過失）所致之事故，除因駕駛人之故意或過失所致之事故
為該條所涵蓋，而無不明確外，其餘非因駕駛人之故意或過失所
致事故之情形是否構成「肇事」，尚非一般受規範者所得理解或
預見，於此範圍內，其文義有違法律明確性原則，此違反部分，
應自本解釋公布之日起失其效力。有關刑度部分，一律以1年以
上7年以下有期徒刑為其法定刑，致對犯罪情節輕微者無從為易
科罰金之宣告，對此等情節輕微個案構成顯然過苛之處罰，於此
範圍內，不符憲法罪刑相當原則，與憲法第23條比例原則有違。
此違反部分，應自本解釋公布之日起，至遲於屆滿2年時，失其
效力。】